---
title: "5주차. 도구 적용하기 (2): 시계열 데이터"
execute:
  echo: true
  message: false
  warning: false
number-sections: true
---

## Base R에 대한 간단한 소개 

### 왜 base R?

- 인터넷 예제 코드, 도움말, 패키지 문서에 base R 문법이 섞여 있어서 읽을 줄 알아야 함
- 에러 메시지와 모델 객체(모형을 실행한 결과를 저장한 것)도 base R의 용어와 구조를 따름

### 벡터

- 벡터: 같은 종류의 값을 한 줄로 늘어 놓은 것
  - `c()`로 벡터를 생성
  - 데이터 프레임의 한 열이 벡터
  - 자료형: numeric, character, logical, factor
  - 자료형은 `class()`로 확인

```{r}
#| eval: false
#| echo: true
#| code-fold: true
#| code-summary: "R 스크립트 코드 보기/접기"


x <- c(10, 2, 6, 1, 5)
y <- c("apple", "banana", "cranberry", "durian")
z <- c(TRUE, FALSE, TRUE, TRUE)
w <- as.factor(y)

class(x)
class(y)
class(z)
class(w)

length(x)
length(y)
```

- `[]`의 용법
  - 양의 정수: 해당 위치의 원소 선택
  - 음의 정수: 해당 위치의 원소 제외
  - 논리벡터: TRUE인 위치만 선택 (조건 서브셋 `x[x > 5]`)
  - 이름: 이름이 붙은 원소 선택
  - 함께 쓰는 도구: `which()`, `%in%`

```{r}
#| eval: false
#| echo: true
#| code-fold: true
#| code-summary: "R 스크립트 코드 보기/접기"
#| collpase: true

y[2]
y[c(2, 4)]
y[-3]
y[z]
x[x < 3]
which(y == "banana")
"fig" %in% y
```


### 데이터 프레임

- 데이터 프레임은 R에서 표 형태의 데이터를 다루는 기본 방식
  - 열 (세로줄)은 변수, 행 (가로줄)은 관측치 (observation)

- 데이터 프레임에서 변수를 꺼내기
  - `$` 이용: `데이터프레임$변수이름`
  - 추출된 열은 벡터
  - `df[행, 열]`은 벡터 인덱싱을 두 축으로 확장 

- tibble은 tidyverse에서 변형된 data frame
  - 콘솔에 출력할 때 모양이 약간 다를 수 있으나 대부분의 경우 둘 사이의 차이는 미미함

- tidyverse와 base R 대응표

| 하려는 일 | tidyverse | base R |
|:-------------|:-----------------------------------|:------------------------------------|
| 한 열 꺼내기 | `pull(lifeExp)` | `df$lifeExp` |
| 새 변수 | `mutate(gdp = gdpPercap * pop)` | `df$gdp <- df$gdpPercap * df$pop` |
| 행 선택 | `filter(year == 2007)` | `df[df$year == 2007, ]` |
| 열 선택 | `select(country, lifeExp)` | `df[, c("country", "lifeExp")]` |


### 퀴즈

1. `x <- c(15, 18, 3, 10)`일 때 `x[x > 10]`의 결과를 예측하세요.

2. 다음 코드의 결과를 예측하세요.

```r
library(gapminder)
class(gapminder$country)
```

3. 다음 tidyverse 코드를 base R로 바꾸세요.

```r
gapminder |>
  filter(country == "Korea, Rep.", year >= 2000) |>
  select(year, lifeExp)
```


## 시계열

### 자료 불러오기와 날짜 다루기

- 여기서는 [한국은행경제통계시스템](https://ecos.bok.or.kr/){target="_blank"}에서 월별 수출액 통계를 다운받아서 분석함
  - 통계검색 > 3. 환율/통관수출입/외환보유액 > 3.2. 통관기준 수출입 > 3.2.1. 수출입 총괄 > 수출금액
  - (2026년 10월 초 현재) 2000년 1월부터 2026년 7월까지 수출금액이 수록
  - 빈도: 월, 단위: 천불

  [📥 월별 수출액 데이터 다운로드](data/수출입 총괄_01193017.csv){.btn .btn-outline-primary .btn-sm download=""}

- 시계열 자료는 횡단면 자료와 달리 관측 순서가 의미를 가짐

- `df$date`의 내용과 클래스가 `ym()`을 적용하기 이전과 이후 어떻게 달라지는지 확인

```{r}
library(tidyverse)
library(skimr)
library(janitor)
df <- read_csv("data/수출입 총괄_01193017.csv",
               skip = 1,
               col_names = c("date", "export"))

df <- df |> 
  mutate(date = ym(date)) |> 
  arrange(date)
```

### 수준 그래프

- 시계열의 요소: 추세, 계절성, 순환, 불규칙 변동
  - 추세: 수년에 걸쳐 완만하게 오르거나 내리는 장기적인 방향
  - 계절성: 매년 같은 시기에 같은 방향으로 반복되는, 주기가 고정된 패턴
  - 순환: 수 년 단위로 오르내리지만 주기의 길이와 폭이 일정하지 않은 변동 (예: 경기순환)
  - 불규칙 변동: 위 세 가지로 설명되지 않는, 예측하기 어려운 나머지 단기 변동

```{r}
df |>
ggplot(aes(date, export)) +
  geom_line() +
  labs(title = "월별 수출액 (2000년 1월 ~ 2026년 7월)", x = NULL, y = "수출액 (천불)")
```


### 변환: 로그, 차분, 성장률

- 시차: `lag(x)`는 한 기간 전 값, `lag(x, 12)`는 12 기간 전 값

```{r}
df <- df |>
  mutate(export_l1  = lag(export),        # 1개월 전 값
         export_l12 = lag(export, 12))    # 12개월 전 값

head(df, 14)    
```

- 증가율: $(x_{t} /x_{t-1} -1) \times 100$

```{r}
df <- df |>
  mutate(g_mom = (export / lag(export)     - 1) * 100,   # 전기(전월)대비
         g_yoy = (export / lag(export, 12) - 1) * 100)   # 전년동월대비

df |>
  ggplot(aes(date, g_mom)) +
    geom_line() +
    labs(title = "월별 수출액 증가율 (전월대비)", x = NULL, y = "증가율(%)")

df |>
  ggplot(aes(date, g_yoy)) +
    geom_line() +
    labs(title = "월별 수출액 증가율 (전년동월대비)", x = NULL, y = "증가율(%)")    
```

- 로그와 로그차분

  - 증가율이 작을 때 로그차분은 증가율과 거의 비슷함
  - 로그차분은 계산과 모형 분석을 편리하게 하는 장점이 있어 자주 사용됨

```{r}
df <- df |>
  mutate(log_export = log(export),
         dlog      = (log_export - lag(log_export)) * 100)

summary(df$g_mom - df$dlog)  

df |>
  ggplot(aes(date, dlog)) +
    geom_line() +
    labs(title = "월별 수출액 로그변화율 (전월 대비)", x = NULL, y = "로그변화율(%)")
```


### 실습 1: 주가 예제

- 아래 일별 KOSPI 지수 데이터를 이용하여 수준과 로그변화율(로그차분)을 그래프로 나타내고 주요한 특징을 설명하시오
  - 참고: 데이터에는 주말과 공휴일을 제외한 영업일만을 포함하고 있으므로 `lag()`는 전영업일을 의미함
  
[📥 일별 KOSPI지수 데이터 다운로드](data/수출입 총괄_01193017.csv){.btn .btn-outline-primary .btn-sm download=""}

### 요약통계와 구간 비교

```{r}
# 구간 구분 함수: 경계는 예시일 뿐이며 임의로 잡은 것이다
add_period <- function(df) {
  df |>
    mutate(period = case_when(
      date <  as.Date("2008-09-01") ~ "1.위기전",
      date <  as.Date("2010-01-01") ~ "2.금융위기",
      date <  as.Date("2020-03-01") ~ "3.안정기",
      TRUE                          ~ "4.코로나이후"
    ))
}

# ---- 수출액: 전년동월대비 증가율 ----
# 전체 기간
df |>
  drop_na(g_yoy) |>
  summarise(n = n(), mean = mean(g_yoy), sd = sd(g_yoy),
            min = min(g_yoy), max = max(g_yoy))

# 구간별 (NA는 C에서 만든 첫 12개월 때문에 생긴 것 -> drop_na로 제거)
df |>
  drop_na(g_yoy) |>
  add_period() |>
  summarise(n = n(), mean = mean(g_yoy), sd = sd(g_yoy),
            min = min(g_yoy), max = max(g_yoy), .by = period) |>
  arrange(period)
```

### 계절성 

### 자기상관


블록별 내용

A. 자료 불러오기와 날짜 다루기

작업: CSV 읽기, 문자열 날짜를 Date로 변환, 시간순 정렬 확인 (readr, lubridate)
개념: 관측 순서의 의미, 빈도, 표본기간, 명목/실질, 계절조정 여부

B. 수준 그림 그리기와 읽기

작업: geom_line, 축과 제목 정리, 특이 시점에 geom_vline
개념: 추세, 계절성, 변동성 변화, 특이 사건
학생이 그림에서 관찰한 것을 먼저 글로 적고, 이후 블록에서 검증하는 흐름으로 진행

C. 변환: 로그, 차분, 성장률

작업: mutate()와 lag()로 전기대비, 전년동기대비 증가율, 로그차분 생성, 세 그림 비교
개념: 로그 변환의 이유, 로그차분이 성장률의 근사라는 점, 전기대비와 전년동기대비의 차이
주가 예제(10분): 같은 코드로 주가 수준과 로그수익률을 그리고 매크로 자료와 비교

D. 요약통계와 구간 비교

작업: summarise()로 성장률의 평균, 표준편차, 최소/최대 계산, 기간 구분 변수로 구간별 비교
개념: 수준이 아니라 성장률에 대해 요약통계를 구하는 이유, 변동성의 기간별 변화
주가 예제(10분): 2008, 2020 구간별 수익률 표준편차 비교

E. 계절성 확인

작업: 월별 평균 성장률 그림, 연도별 선을 겹친 seasonal plot
STL은 제외 (이미 배운 group_by/summarise와 ggplot만 사용)

F. 자기상관

작업: lag plot을 먼저 그린 뒤 acf() 소개, 수출액 수준과 성장률의 ACF 비교
개념: 시간 의존성, 수준 시계열의 ACF가 천천히 감소하는 이유
주가 대비(핵심): 주가 수준, 수익률, 제곱(또는 절대) 수익률의 ACF를 나란히 비교
수준: 매우 천천히 감소 / 수익률: 거의 0 / 제곱 수익률: 오래 지속되는 양의 상관
해석은 "수준, 수익률, 변동성이 서로 다른 성질을 갖는다"까지만 하고, 효율적 시장가설로 비약하지 않는다.
선택: 수익률 히스토그램에 정규밀도를 겹쳐 두꺼운 꼬리 제시 (stat_function(fun = dnorm))
과제

학생이 고른 변수 하나에 대해 (i) 수준, 로그, 성장률 그림, (ii) 기간별 요약통계, (iii) ACF를 만들고, 그림에서 읽은 내용을 한 단락으로 해석한다.

## 상세

A. 자료 불러오기와 날짜 다루기 (15분)
설명 (5분): 횡단면 자료와의 차이(관측 순서가 의미를 가짐), 변수 정의, 단위, 빈도, 표본기간, 명목/실질, 계절조정 여부
실습 (10분)
read_csv()로 수출액 읽기
ymd() 또는 as.Date()로 날짜 변환, class()로 확인
arrange(date)로 시간순 정렬, range(date)와 nrow()로 표본기간과 관측치 수 확인
체크포인트: 날짜 열이 Date 클래스인가, 정렬되어 있는가
자주 막히는 곳: 날짜 형식(2020-01처럼 일이 없는 경우, 2020.01 등). 월 자료에 일이 없으면 paste0(x, "-01")로 붙인 뒤 변환하는 방법을 미리 준비해 두십시오.
B. 수준 그림 그리기와 읽기 (20분)
설명 (5분): 시계열의 네 요소(추세, 계절성, 순환, 불규칙 변동)를 그림 위에서 짚기
실습 (15분)
ggplot(aes(date, exports)) + geom_line(), 제목과 축 라벨 정리
geom_vline(xintercept = as.Date("2008-09-15")), as.Date("2020-03-01")로 특이 시점 표시
학생이 그림에서 관찰한 것을 2~3문장으로 먼저 적기 (추세, 계절 진폭, 위기 시점 반응)
의도: 이 관찰 메모를 C, D, E에서 하나씩 검증하는 흐름으로 사용. 특히 "변동폭이 수준이 커지면서 함께 커진다"는 관찰이 C의 로그 변환 동기가 됩니다.
C. lag와 변환 (45분)

C-1. lag() 도입 (10분)

설명: lag(x)는 한 기간 전 값, lag(x, 12)는 12기간 전 값
실습: mutate(exports_l1 = lag(exports), exports_l12 = lag(exports, 12)) 후 앞부분을 출력해 첫 행들이 NA인 것을 직접 확인
반드시 짚을 것
정렬이 안 되어 있으면 lag가 엉뚱한 값을 가져오므로 arrange(date) 선행이 필수
stats::lag와 이름이 충돌할 수 있으므로 dplyr::lag()로 명시하면 안전
NA는 오류가 아니라 이전 값이 없다는 뜻

C-2. 증가율 (15분)

전기대비 증가율: (x / lag(x) - 1) * 100
전년동기대비 증가율: (x / lag(x, 12) - 1) * 100
두 증가율 그림을 비교: 전기대비는 계절 진동이 크고, 전년동기대비는 계절 진동이 제거되어 부드러움
질문: 왜 전년동기대비에서 계절성이 사라지는가? (같은 달끼리 비교하므로)

C-3. 로그와 로그차분 (10분)

log(x), log(x) - lag(log(x))
로그차분이 전기대비 증가율의 근사임을 두 열을 나란히 출력해 확인 (증가율이 작을 때 거의 일치, 클수록 차이)
수준, 로그, 로그차분의 세 그림을 facet_wrap 또는 patchwork로 나열
로그 변환이 B에서 관찰한 "수준에 비례하는 변동폭"을 어떻게 바꾸는지 확인
diff(log(x))는 길이가 1 줄어들어 mutate에 바로 넣으면 오류가 나므로, 이 수업에서는 lag 방식으로 통일하는 것을 권합니다.

C-4. 주가 예제 (10분)

같은 변환을 주가에 적용해 수준과 로그수익률 그림 비교
포인트 두 가지
일별 자료에서 lag(1)은 전 영업일이며, 주말과 공휴일은 자료에 없음
일별 자료에는 전년동기대비를 쓰지 않고 일별 수익률만 사용
매크로 성장률과 달리 수익률 그림은 변동성이 구간별로 크게 달라지는 모습이 눈에 띔. 이를 D로 연결.
D. 요약통계와 구간 비교 (25분)
설명 (5분): 수준이 아니라 성장률(변환값)에 대한 요약통계를 구하는 이유. 수준의 평균은 어느 기간을 고르느냐에 따라 달라짐.
실습 (20분)
summarise(mean = mean(g, na.rm = TRUE), sd = sd(g, na.rm = TRUE), min, max)
기간 구분 변수 만들기: mutate(period = case_when(date < as.Date("2008-09-01") ~ "위기 전", ...))
기간별 비교: group_by(period) 후 summarise (또는 .by = period)
주가 수익률로 같은 작업 반복, 위기 구간의 표준편차 비교
체크포인트: 수출액 성장률과 주가 수익률 모두에서 구간별 표준편차가 달라지는가, 어느 자료에서 더 극적인가
주의: 구간 경계를 임의로 잡았다는 점을 학생에게 명시. "위기 때 변동성이 컸다"를 증명하는 것이 아니라 이 자료에서 관찰된 차이라고 표현하도록 안내.
NA 처리: C에서 만든 첫 행 NA 때문에 na.rm = TRUE가 필요함을 여기서 다시 확인.
E. 계절성 확인 (10분)
실습
mutate(month = month(date, label = TRUE)), 월별 평균 전기대비 증가율을 geom_col로 그리기
선택: year를 색으로 한 연도별 seasonal plot (geom_line(aes(month, exports, group = year, color = factor(year))))
포인트: 특정 달(예: 설 연휴가 있는 달)의 패턴을 학생이 스스로 찾게 하기
시간이 모자랄 때: 교수 시연으로 전환하고 그림만 해석하게 함
F. 자기상관 (45분)

F-1. lag plot (15분)

ggplot(aes(x = lag(g), y = g)) + geom_point(), cor(g, lag(g), use = "complete.obs")
C에서 배운 lag를 그대로 재사용하는 단계이고, "어제 값이 오늘 값과 관련 있는가"를 눈으로 확인
수출 성장률의 lag 1, lag 12 산점도를 비교하면 계절 구조와 연결됨

F-2. ACF 소개 (10분)

acf(x, na.action = na.pass) 또는 na.omit(x)를 넣어 실행
설명: ACF는 lag별 상관계수를 한 그림에 모은 것. 점선은 "0과 구별되기 어려운 범위"의 기준선.
수출액 성장률의 ACF에서 lag 12 근처가 튀는지 확인 (F-1과 연결)

F-3. 수준, 수익률, 변동성의 대비 (20분)

매크로: 수출액 수준의 ACF와 성장률의 ACF 비교
수준: 매우 천천히 감소. 설명은 "과거 값의 영향이 오래 간다" 수준으로 하고, 정상성 용어는 쓰지 않음
성장률: 빠르게 감소하거나 계절 lag에서만 튐
주가: 세 개를 나란히
주가 수준의 ACF: 매우 천천히 감소
수익률의 ACF: 거의 0
절대(또는 제곱) 수익률의 ACF: 오래 지속되는 양의 상관
해석 원칙: "수준, 수익률, 변동성은 서로 다른 성질을 갖는다"까지만. 수익률의 ACF가 0에 가깝다는 것은 선형 자기상관이 거의 없다는 관찰이고, 시장 효율성에 대한 결론으로 확대하지 않음.
선택 (시간이 남을 때): 수익률 히스토그램에 stat_function(fun = dnorm, args = list(mean = m, sd = s))를 겹쳐 두꺼운 꼬리 제시
마무리 (10분)
이번 주 흐름 정리: 그림 → 변환 → 요약 → 자기상관
블록별 핵심 문장 한 줄씩 복습 (예: "수준이 아니라 성장률을 본다", "같은 변환이 자료에 따라 다른 것을 보여 준다")
과제 안내
과제

학생이 고른 매크로 변수 하나에 대해

수준, 로그, 성장률 그림
기간별 요약통계
ACF (수준과 성장률)
그림에서 읽은 내용을 한 단락으로 해석

변수는 자유 선택이되, 월 또는 분기 자료로 제한하면 lag(x, 12) 또는 lag(x, 4) 선택을 스스로 고민하게 됩니다.

사전 준비물
수출액 월별 CSV와 주가 CSV를 프로젝트 zip으로 배포 (수업 중 API 호출 실패 방지)
주가 자료: KOSPI 같은 지수는 배당과 액면분할 조정이 필요 없지만, 개별 종목을 쓰면 수정주가(adjusted close)를 써야 함. 수익률 정의(log(p) - lag(log(p)))를 스크립트 주석에 명시.
스크립트는 매크로와 주가에 같은 코드가 돌아가도록 구성하고, 열 이름(date, value)을 통일해 두면 학생이 복사 후 자료만 바꾸어 쓸 수 있음
필요 패키지: tidyverse(readr, dplyr, ggplot2), lubridate, 선택으로 patchwork
남은 확인 사항
lubridate와 case_when이 이미 다뤄졌는지: 안 다뤘다면 A와 D에 각각 5분 정도를 더 배정해야 하고, 그 시간은 E에서 가져오는 것이 가장 자연스럽습니다.
수출액과 주가 자료의 표본기간을 맞출지: 두 자료의 기간이 다르면 D의 위기 구간 비교가 자료마다 다른 구간을 쓰게 되므로, 2008~2020 전후를 모두 포함하도록 미리 확인하십시오.

