---
title: "4주차. 도구 적용하기 (1): 근로자 수준 데이터"
execute:
  echo: false
  message: false
  warning: false
number-sections: true
---

## 컴퓨터에 저장된 데이터 불러오기 

- 데이터 파일의 형식에 맞추어 `read_csv()` 또는 `readxl::read_excel()`을 이용

  - 이번 학기 강의에서 사용할 데이터 파일은 거의 대부분 `csv` 또는 `xlsx` 형태임

- 경로 (path): 컴퓨터의 파일 시스템 내에서 파일이 위치하는 고유한 주소
  - R 스크립트에서 파일을 열거나 저장하기 위해서는 파일 이름과 함께 경로를 명시해야 함
  - 예를 들어, `read_csv("C:/Users/hmin/teaching/PDA/data/klips27p_small.csv")`
  - 다만 작업 디렉토리(working directory)에 위치한 파일은 경로 없이 파일 이름만 사용할 수 있음
  - 예를 들어, 만약 작업 디렉토리가 `C:/Users/hmin/teaching/PDA/data`라면 `read_csv("klisp27p_small.csv")`
  - 주의사항
    - `/`와 `\`
    - working directory를 확인하려면 `getwd()`, working directory를 변경하려면 `setwd()`

- R 프로젝트 (`.Rproj`)
  - `.Rproj`를 이용하면 경로 문제를 손쉽게 해결할 수 있음
  - RStudio 우측 상단의 메뉴를 이용하여 쉽게 새로운 프로젝트를 만들거나 기존 프로젝트를 열 수 있음
  - 이하 예제 스크립트에서 데이터를 불러올 때는 다음과 같은 구조를 가정함
  - `.Rproj`를 사용하지 않기를 원하는 학생은 스스로 알맞은 경로를 설정해야 함

```r
my-project/
├── script/
│   ├── week01.R
│   └── week02.R
├── data/
│   ├── penguins.csv
│   └── klips27p_small.csv
├── output/
│   ├── chart1.png
│   └── report.csv
└── my-project.Rproj    
```


## 한국노동패널조사 (KLIPS)

- KLIPS는 도시지역에 거주하는 5,000가구와 가구원을 대상으로 1998년부터 1년에 1회씩 조사
- 자료의 구성: 가구자료, 개인자료, 직업력자료, 부가조사자료
- [한국노동패널 홈페이지](https://www.kli.re.kr/klips/)에서 데이터 및 참고자료를 다운로드
  - KLIPS 홈페이지 > 데이터 다운로드 > 한국노동패널 1~27차년도 자료 (Excel)과 한국노동패널 1~27차년도 통합설문지, 유저가이드 및 통합코드북
- 데이터 파일 이름의 마지막이 p로 끝나는 것이 개인자료 (h: 가구자료, w: 직업력자료, a: 부가조사자료)
- 개인자료의 변수 설명은 1~27차 유저가이드의 84페이지 이하를 참고

## 성별에 따른 임금의 분포를 비교

### 준비

- KLIPS 27차 조사(2024년 조사)의 개인 자료 중 임금근로자만 별도로 추출한 다음 파일을 이용

  [📥 실습용 CSV 데이터 다운로드](data/klips27p_small.csv){.btn .btn-outline-primary .btn-sm download=""}


  | 변수명 | 설명 | 
  | :---: | :--- | 
  | `pid` | 개인고유번호 | 
  | `jobclass` | 주된 일자리 유형 (1 또는 5가 임금근로자) | 
  | `wage` | 월평균임금액 (만원)| 
  | `gender` | 성별 | 
  | `age_group` | 연령 그룹  |
  | `education` | 학력 |
  | `jot_type` | 정규직/비정규직 |

- 먼저 3개의 필수 패키지 (`tidyverse`, `skimr`, `janitor`)를 준비하고 데이터를 불러오기

```{r}
#| echo: true
#| warning: false
#| message: false
#| output: false

# 패키지 준비
library(tidyverse)
library(skimr)
library(janitor)
library(ineq)      # 나중에 지니계수 구할 때만 한번 사용
library(knitr)     # 데이터를 표로 깔끔하게 보여줄 때 사용

# 데이터 불러오기
klips27p_small <- read_csv("data/klips27p_small.csv")
```

- 본격적인 분석에 앞서 데이터의 구조와 변수의 개요를 파악

```{r}
#| label: tbl-hist
#| tbl-cap: "데이터의 개요"
#| tbl-cap-location: top 

skim(klips27p_small)
```

### 임금 변수의 분포

- 임금의 평균은 305만원, 중앙값은 270만원이며 매우 오른쪽으로 치우친 분포를 나타냄

```{r}
#| label: fig-hist
#| fig-cap: "임금의 히스토그램"
#| fig-cap-location: top 

klips27p_small |> 
  ggplot(aes(x = wage)) +
    geom_histogram() +
    labs(x = "임금 (만원)")
```

```{r}
#| label: fig-boxplot
#| fig-cap: "임금의 상자그림"
#| fig-cap-location: top 
#| 
klips27p_small |> 
  ggplot(aes(x = wage)) +
    geom_boxplot() +
    labs(x = "임금 (만원)")       
```

- 매우 오른쪽으로 치우친 분포이므로, 로그 스케일을 사용하거나 데이터가 밀집된 0 ~ 1,000만원 구간만 확대하는 것이 유용할 수 있음

```{r}
#| label: fig-hist-log
#| fig-cap: "임금의 히스토그램 (로그 스케일)"
#| fig-cap-location: top  
#| 
klips27p_small |> 
  ggplot(aes(x = wage)) +
    geom_histogram() +
    labs(x = "임금 (만원)") +
    scale_x_log10()
```    
```{r}
#| label: fig-box-zoomed
#| fig-cap: "임금의 상자그림 (0-1,000 구간 확대)"
#| fig-cap-location: top  
#| 
klips27p_small |> 
  ggplot(aes(x = wage)) +
    geom_boxplot() +
    labs(x = "임금 (만원)") +
    coord_cartesian(xlim = c(0, 1000))       
```

- 상위 10% 경계선 소득은 520만원으로 하위 90% 경계선 소득 100만원의 5.2배이며, 상위 10% 평균 소득은 703만원으로 하위 10%의 평균 소득 60만원의 11.7배로 나타남

```{r}
#| label: tbl-pctile-ratio
#| code-fold: true
#| tbl-cap: "임금의 분위수 배율 및 분위 평균 배율" 
#| tbl-cap-location: top

klips27p_small |> 
  summarize(
    p10 = quantile(wage, probs = 0.1),
    p90 = quantile(wage, probs = 0.9),

    mean_10 = mean(wage[wage <= p10]),
    mean_90 = mean(wage[wage >= p90]),

    ratio_cutoff = p90 / p10,
    ratio_mean = mean_90 / mean_10
  ) |>
  kable(align = "c")
```
   

- 임금의 지니계수 (Gini coefficient)는 0.313이지만 지니계수를 자체로 해석하기는 쉽지 않으므로 두 시점 또는 두 그룹 사이의 차이를 살펴보는 것이 유용함
  - 세계은행 (World bank)은 높은 수준의 소득 불평등을 나타내는 벤치마크로 지니계수 0.4를 사용한다고 보고된 바 있으나 이론적 근거는 약함
  - 무작위로 두 사람을 뽑았을 때 두 사람의 소득 차이(절대값)의 평균이 $2 \times Gini \times \mu$로 알려짐 -> 즉 위 표본에서 두 명을 무작위로 뽑았을 때 두 사람의 소득 차이 절대값의 평균은 2 * 0.313 * 305 = 191만원임

```{r}
#| label: tbl-gini
#| code-fold: true
#| tbl-cap: "임금의 지니계수" 
#| tbl-cap-location: top 
#| 
klips27p_small |> 
  summarize(
    gini = ineq(wage)
  ) |>
  kable(align = "c")
```

### 남녀 임금 분포의 비교

- 남성이 여성에 비하여 평균과 산포도가 모두 크게 나타남
  - 남성의 평균 임금은 370만원, 여성의 평균 임금은 226만원으로 남성 평균이 여성 평균의 1.64배
  - 남성의 표준편차 216, 여성의 표준편차 129로 남성 표준편차가 여성 표준편차의 1.67배

```{r}
#| label: tbl-wage-by-gender1
#| code-fold: true
#| tbl-cap: "성별에 따른 임금 통계량 비교" 
#| tbl-cap-location: top 
#| 
klips27p_small |> 
  group_by(gender) |> 
  skim(wage)
```

```{r}
#| label: tbl-wage-by-gender2
#| code-fold: true
#| tbl-cap: "성별에 따른 임금 통계량 비교" 
#| tbl-cap-location: top 
#| 
klips27p_small |> 
  group_by(gender) |> 
  summarize(
    mean = mean(wage),
    sd = sd(wage)
  ) |>
  # 아래 일곱 줄은 번거로우면 무시해도 됩니다   
  pivot_wider(
    names_from  = gender,
    values_from = c(mean, sd)
  ) |>
  mutate(
    ratio_mean = (mean_Male / mean_Female),
    ratio_sd = (sd_Male / sd_Female)    
  ) |>
  kable(align = "c")
```

- 두 성별 모두 오른쪽으로 치우친 분포를 나타내지만 남성이 더 넓게 분포되어 있으며 이는 높은 임금을 받는 여성이 상대적으로 드문 것에서 비롯됨

```{r}
#| label: fig-wage-by-gender
#| code-fold: true
#| fig-cap: "성별에 따른 임금의 상자그림"
#| fig-cap-location: top 
#| 
p1 <- klips27p_small |> 
  ggplot(aes(x = wage, y = gender)) +
  geom_boxplot()
p1
p1 + coord_cartesian(xlim = c(0, 1000))
```


```r
# 강의 중 실습
# 정규직-비정규직 임금 분포 차이

# 실습 1
# KLIPS 원자료 다운
# 5년전 자료로 성별 임금 분포 살펴볼 것

# 실습 2
# KLIPS 원자료 다운
# 2027년 자료 이용 기업 규모별 임금 분포 
```

```r
# 가르칠 내용
# 1. 컴퓨터에 저장된 데이터 불러오기: 
#   csv, excel
#   path와 r project 사용
# 2. 성별 임금 분포 
#   분석하는 방법, 태도 설명
#     표와 그림을 읽고 생각하기
#     필요하면 추가로 표 및 그래프 작성
#     전체 분포: 지니계수, 다른 기술 방법
#     세부 그룹별 비교
#   기술적인 이슈
#     기초: 패키지 사용법 (dplyr, ggplot2, skimr, janitor)
#     기타: kernel density, case_when, pivot_wider
#   KLIPS 실제로 다운받아서 사용해 보기
```

### 구성요소

- 데이터: 시각화할 원본 데이터프레임

- 미적 매핑 (Aesthetic mapping, `aes()`): 데이터의 변수를 시각적 속성 (x축, y축, 크기, 색상, 모양 등)과 연결

- 기하학적 객체 (Geometries, `geom_*`): 데이터를 어떤 형태 (점, 선, 막대 등)로 화면에 표현할지 결정

### 코드구조

1. 캔버스 생성: 데이터와 좌표축 설정
2. 도형 레이어 추가
3. 보조 레이어 추가

::: {.callout-important title="주의"}

이번 주 예제에서 사용된 `df2007`은 지난 시간 사용한 `gapminder` 데이터에서 2007년에 해당하는 자료만을 추출한 데이터프레임입니다.

:::

예)
```r
df2007 |> ggplot(aes(x = gdpPercap, y = lifeExp)) +    # 캔버스 생성
  + geom_point()                                       # 도형 레이어 추가
  + geom_smooth()                                      # 보조 레이어 추가
```


## 수치형 변수의 차트

### 수치형 변수 1개의 요약

- 히스토그램 (Histogram)

```r
df2007 |> ggplot(aes(x =lifeExp)) +
  geom_histogram()

df2007 |> ggplot(aes(x =lifeExp)) +
  geom_histogram(bins = 10)  

df2007 |> ggplot(aes(x =lifeExp)) +
  geom_histogram(binwidth = 10)  

df2007 |> ggplot(aes(x =lifeExp)) +
  geom_histogram(breaks = seq(0, 70, by = 10))  
```

- 상자그림 (Box plot)

```r
df2007 |> ggplot(aes(x =lifeExp)) +
  geom_boxplot()

df2007 |> ggplot(aes(y =lifeExp)) +
  geom_boxplot()
```

### 수치형 변수 2개의 관계 요약

- 산점도 (Scatter plot)

```r
df2007 |> ggplot(aes(x = gdpPercap, y = lifeExp)) +
  geom_point()

df2007 |> ggplot(aes(x = gdpPercap, y = lifeExp)) +
  geom_point() +
  scale_x_log10()
```

### 참고: `ggplot` 객체

- `ggplot` 차트를 변수에 저장하여 다시 호출할 수 있음
- 반복적으로 사용하는 레이어를 객체로 만들고 `+` 연산자로 추가하여 재사용 가능
- `ggsave()` 함수로 원하는 파일 형식을 외부 파일로 저장

```r
p0 <- df2007 |> ggplot(aes(x = gdpPercap, y = lifeExp)) +
  geom_point()

p0

p0 + geom_smooth()  
```

## 범주형 변수의 차트

이 섹션의 연습을 위해서 우선 다음과 같이 새로운 범주형 변수 `income_group`을 만드세요.

```r
df2007 <- df2007 |>
  mutate(income_group = cut(gdpPercap, 
                            breaks = quantile(gdpPercap, probs = c(0, 1/3, 2/3, 1)),
                            labels = c("Low", "Medium", "High"),
                            include.lowest = TRUE
                        )
  )
```

### 범주형 변수 1개의 요약

- 도수분포표 Frequency table

```r
df2007 |> tabyl(continent)

df2007 |> tabyl(income_group)
```

- 막대그래프 (bar chart)

```r
df2007 |> ggplot(aes(x = continent)) +
  geom_bar()

df2007 |> ggplot(aes(x = income_group)) +
  geom_bar()  
```

### 범주형 변수 2개의 관계 요약

- 교차표 (Contingency table)

```r
df2007 |> tabyl(continent, income_group)

df2007 |> tabyl(continent, income_group) |> 
  adorn_percentages("row")

df2007 |> tabyl(continent, income_group) |> 
  adorn_percentages("col")  
```

- 범주형 변수 2개와 막대그래프

```r
df2007 |> ggplot(aes(x = continent, fill = income_group)) +
  geom_bar()

df2007 |> ggplot(aes(x = continent, fill = income_group)) +
  geom_bar(position = "dodge")

df2007 |> ggplot(aes(x = continent, fill = income_group)) +
  geom_bar(position = "fill")   
```

## 수치형 변수와 범주형 변수를 함께 살펴보는 차트

### 범주별로 수치형 변수의 분포 전체를 제시

- 분할 차트 (Faceting)

```r
ggplot(df2007, aes(y = lifeExp)) +
  geom_boxplot() +
  facet_wrap(~continent)    
```

- 병렬 상자 그림 (Side-by-side box plot)

```r
ggplot(df2007, aes(x = continent, y = lifeExp)) +
  geom_boxplot()    
```

### 범주별로 두 수치형 변수의 관계를 제시

```r
df2007 |> ggplot(aes(x = gdpPercap, y = lifeExp, color = continent)) +
  geom_point()
```

### 범주별로 수치형 변수의 통계량을 제시

```r
gapminder |> group_by(continent) |>
  summarize(mean_lifeExp = mean(lifeExp))     

gapminder |> group_by(continent) |>
  summarize(mean_lifeExp = mean(lifeExp)) |>
  ggplot(aes(x = continent, y = mean_lifeExp)) +
     geom_col()  
```

## 시간에 따른 변화를 나타내는 차트

- 선그래프 (Line chart)

```r
gapminder |> group_by(year) |>
  summarize(mean_lifeExp = mean(lifeExp)) |>
  ggplot(aes(x = year, y = mean_lifeExp)) +
     geom_line()

gapminder |> group_by(year, continent) |>
  summarize(mean_lifeExp = mean(lifeExp)) |>
  ggplot(aes(x = year, y = mean_lifeExp, color = continent)) +
     geom_line()     
```




## R 스크립트 예제

```r
# ============================================================
# [Practice in Data Analysis] 2주차 스크립트 예제1
# 학번: **********
# 이름: XXX
# 날짜: 2026-XX-XX
# ============================================================


# ============================================================
# 1. 환경 준비 ---------------------------------------------------
# ============================================================
# 아래 세 패키지는 이 수업의 모든 연습에 항상 사용합니다.
library(tidyverse)
library(janitor)
library(skimr)

# ============================================================
# 2. 데이터 불러오기 ---------------------------------------------
# ============================================================
# 1주차와 동일하게 gapminder를 사용합니다.
library(gapminder)

# ============================================================
# 3. 데이터의 기본적 특성 파악 -------------------------------------
# ============================================================
skim(gapminder)

# ============================================================
# 4. 데이터 변형 --------------------------------------------------
# ============================================================
df2007 <- gapminder |>
  filter(year == 2007) |>
  mutate(income_group = cut(gdpPercap,
                             breaks = quantile(gdpPercap, probs = c(0, 1/3, 2/3, 1)),
                             labels = c("Low", "Medium", "High"),
                             include.lowest = TRUE))

# ============================================================
# 5. 시각화 및 표 작성 ---------------------------------------------
# ============================================================

# 기대수명(2007)의 히스토그램
df2007 |> ggplot(aes(x = lifeExp)) +
  geom_histogram(bins = 10) +
  labs(title = "기대수명의 분포 (2007)", x = "기대수명 (년)", y = "빈도")


# 이 부분에 코드를 추가하여 아래 실습 1에 답변하세요


# ============================================================
# 6. 모형 추정 ----------------------------------------------------
# ============================================================
# 이번 주에는 생략

# ============================================================
# 7. 결과 저장 (보고서에서 불러 쓸 것들) ----------------------------
# ============================================================
# 이번 주에는 생략

```

## 실습

::: {.callout-important title="주의"}

위 예제에서는 편의상 표 제목 및 축 이름을 제외하였으나, 실습에 포함된 그래프에는 반드시 적절한 표 제목과 축 이름이 표시되어야 합니다. 1주차의 예제 스크립트를 참고하세요.
:::

**실습 1**

1. `df2007`에서 `gdpPercap`의 히스토그램을 그리고 분포의 주요한 특징을 설명하세요. 

2. `df2007`에서 대륙별로 `gdpPercap`의 분포를 병렬 상자그림으로 나타내고 주요한 특징을 설명하세요. 

3. `df2007`에서 `gdpPercap`과 `lifeExp`의 관계를 산점도로 그리고 대륙별로 색을 다르게 표시하세요. 그래프에 나타난 주요한 특징을 설명하세요.

4. `income_group`의 도수분포표를 구하고 주요한 특징을 설명하세요. 그래프에 나타난 주요한 특징을 설명하세요.

5. 대륙과 소득 그룹의 교차표를 만들고, 각 대륙 내에서 소득 그룹의 비율 구하세요. 표에 나타난 주요한 특징을 설명하세요.

6. 대륙별·소득 그룹별 국가 수를 막대그래프로 나타내세요. 먼저 `position = "dodge"`를 사용하여 막대가 겹치지 않도록 하세요. 다음으로는 `position = "fill"`을 사용하여 대륙별 소득 그룹의 비율을 제시하세요. 그래프에 나타난 주요한 특징을 설명하세요.

7. `gapminder` 전체 데이터를 사용하여 대륙별·연도별 평균 `gdpPercap`을 구하고, 연도를 x축, 평균 `gdpPercap`을 y축, 대륙을 색상으로 하는 선그래프를 그리세요. 그래프에 나타난 주요한 특징을 설명하세요.

8. `df2007`에서 인구(`pop`)가 5천만 명 이상인 국가만 필터링한 후, 대륙별 기대수명 분포를 나누어 그리세요. 그래프에 나타난 주요한 특징을 설명하세요.


**실습 2**

`openintro` R 패키지에 포함된 `gss2010`라는 데이터를 이용하여 아래 질문에 답변하시오.

1. 콘솔 창에 `?gss2010`을 입력하여 데이터 설명을 확인하시오. 이 데이터는 어떤 조사 결과이며 무엇을 목표로 수집된 데이터인가요?

2. 관측 단위(unit of observation), 총 관측치(행)의 수, 변수(열)의 수를 구하시오. 데이터에 포함된 변수 중 수치형(numerical) 변수와 범주형(categorical) 변수를 구분하여 정리하시오.

3. 연령과 주당 근무 시간 사이의 관계를 알아보기 위해 산점도(scatter plot)를 그리시오. 작성한 산점도에서 관찰되는 전반적인 패턴이나 특이점을 설명하시오.

4. 성별에 따라 연령과 주당 근무 시간의 관계가 어떻게 다른지 확인하기 위해, 남성과 여성 각각의 산점도를 개별적으로 그리시오. 두 그룹 사이 그래프에서 관찰되는 주요 차이점과 특징을 설명하시오.

5. 연령의 분포를 확인하기 위한 히스토그램(histogram)을 작성하시오. 구간 너비나 빈의 개수를 여러 가지로 조정해 보고, 가장 적절하다고 생각하는 빈의 개수(또는 너비)와 그 이유를 설명하시오. 히스토그램을 통해 알 수 있는 연령 분포의 주요 특징을 기술하시오.

6. 최종 학력 범주에 따른 주당 근무 시간의 분포를 비교하는 상자 그림(box plot)을 그리시오. 상자 그림에서 확인되는 주요 특징을 설명하시오.

7. 인종 변수의 분포를 보여주는 막대 그래프(bar plot)를 작성하고 인종 분포의 주요 특징을 설명하시오.

8. 인종과 최종 학력 간의 연관성을 파악하기 위해 아래 세 가지 형태의 막대 그래프를 작성하고, 각각의 장단점을 비교 설명하시오.


**실습 3**

::: {.callout-important title="실습 3: 주의사항"}

- 실습 3의 R 스크립트는 week03_ex3_학번.R로 저장합니다.

- 실습 3의 문제와 답은 별도의 Microsoft Word 문서를 만들어 기록합니다. 문서 이름은 week03_ex3_학번.docx로 저장합니다.

- 실습 3이 끝난 후 week03_ex3_학번.R과 week03_ex3_학번.docx를 E-class 과제로 제출하세요.

:::

`openintro` R 패키지에 포함된 `acs12` 데이터를 이용하여 아래 질문에 답하시오.

1. 콘솔 창에 `?acs12`를 입력하면 `acs12` 데이터의 소개를 볼 수 있습니다. 이 데이터에 대해 설명하시오.

2. 관측 단위(unit of observation)는 무엇인가요? 관측치(observation)는 총 몇 개인가요? 포함된 변수는 몇 개인가요? 어떤 변수가 범주형(categorical)이고 어떤 변수가 수치형(numerical)인가요?

3. `age`와 `income`의 산점도(scatter plot)를 그리시오. 가로축(수평축)에는 어떤 변수를 두고 싶나요? 그래프에서 관찰되는 패턴을 설명하시오.

4. 남성과 여성 각각에 대해 `age`와 `income`의 산점도를 개별적으로 그리고 주요한 특징을 설명하시오.

5. `income`의 히스토그램(histogram)을 그리고 주요한 특징을 설명하시오. 적절한 빈(bin)의 개수는 몇 개인가요?

6. 인종(`race`)에 따른 `income`의 분포를 비교하는 상자 그림(box plot)을 그리고 주요한 특징을 설명하시오.

7. `race`의 분포를 나타내는 막대 그래프(bar plot)를 그리고 주요한 특징을 설명하시오.

8. `race`와 `edu` 간의 연관성을 보여주는 세 가지 버전의 막대 그래프를 그리시오. 각 그래프의 장점과 단점에 대해 논하시오.



## 과제 

- 과제 1: 9월 18일 (금) 공개; 9월 24일 (목) 오후 6시까지 E-class로 제출

- 과제 2: 9월 25일 (금) 공개; 10월 1일 (목) 오후 6시까지 E-class로 제출
