---
title: "4주차. 도구 적용하기 (1): 근로자 수준 데이터"
execute:
  echo: false
  message: false
  warning: false
number-sections: true
---

## 컴퓨터에 저장된 데이터 불러오기 

- 데이터 파일의 형식에 맞추어 `read_csv()` 또는 `readxl::read_excel()`을 이용

  - 이번 학기 강의에서 사용할 데이터 파일은 거의 대부분 `csv` 또는 `xlsx` 형태임

- 경로 (path): 컴퓨터의 파일 시스템 내에서 파일이 위치한 주소
  - R 스크립트에서 파일을 열거나 저장하기 위해서는 파일 이름과 함께 경로를 명시해야 함
    - 예를 들어, `read_csv("C:/Users/hmin/teaching/PDA/data/klips27p_small.csv")`
  - 다만 작업 디렉토리(working directory)에 위치한 파일은 경로 없이 파일 이름만 사용할 수 있음
    - 예를 들어, 만약 작업 디렉토리가 `C:/Users/hmin/teaching/PDA/data`라면 전체 경로를 적는 대신 `read_csv("klisp27p_small.csv")`만으로 파일을 읽을 수 있음
  - 주의사항
    - `/`와 `\`를 구분할 필요
    - 작업 디렉토리를 확인하려면 `getwd()`, 작업 디렉토리를 변경하려면 `setwd()`

- R 프로젝트 (`.Rproj`)
  - `.Rproj`를 이용하면 경로 문제를 손쉽게 해결할 수 있음
  - RStudio 우측 상단의 메뉴를 이용하여 새로운 프로젝트를 만들거나 기존 프로젝트를 열 수 있음
  - 이 강의의 예제 스크립트에서는 아래와 같은 폴더 구조를 가정하고 있음 (학생의 폴더 구조가 이와 다르다면 스스로 알맞은 경로를 설정해야 함)

  ```r
  my-project/
  ├── script/
  │   ├── week01.R
  │   └── week02.R
  ├── data/
  │   ├── penguins.csv
  │   └── klips27p_small.csv
  ├── output/
  │   ├── chart1.png
  │   └── report.csv
  └── my-project.Rproj    
  ```
  [📥 샘플 R project 파일 다운로드](script/sample_project_files.zip){.btn .btn-outline-primary .btn-sm download=""}


## 한국노동패널조사 (KLIPS)

- 도시지역에 거주하는 5,000가구와 가구원을 대상으로 1998년부터 1년에 1회씩 조사
- 자료의 구성: 가구자료, 개인자료, 직업력자료, 부가조사자료
- [한국노동패널 홈페이지](https://www.kli.re.kr/klips/){target="_blank"}에서 데이터 및 참고자료를 다운로드
  - KLIPS 홈페이지 > 데이터 다운로드 > 한국노동패널 1~27차년도 자료 (Excel)과 한국노동패널 1~27차년도 통합설문지, 유저가이드 및 통합코드북
- 데이터 파일 이름의 마지막이 p로 끝나는 것이 개인자료 (h: 가구자료, w: 직업력자료, a: 부가조사자료)
- 개인자료의 변수 설명은 1~27차 유저가이드의 84페이지 이하를 참고

## 성별에 따른 임금의 분포를 비교

### 준비

- KLIPS 27차 조사(2024년 조사)의 개인 자료 중 임금근로자만 별도로 추출해서 만든 아래 파일을 이용

  [📥 실습용 CSV 데이터 다운로드](data/klips27p_small.csv){.btn .btn-outline-primary .btn-sm download=""}


  | 변수명 | 설명 | 
  | :---: | :--- | 
  | `pid` | 개인고유번호 | 
  | `jobclass` | 주된 일자리 유형 (1 또는 5가 임금근로자) | 
  | `wage` | 월평균임금액 (만원)| 
  | `gender` | 성별 (`Male`, `Female`) | 
  | `age_group` | 연령 그룹 (`Below 30`, `30s`, `40s`, `Above 50`) |
  | `education` | 학력 (`High school and below`, `College`) |
  | `job_type` | 정규직/비정규직 (`Regular`, `Non-regular`) |

- 먼저 3개의 필수 패키지 (`tidyverse`, `skimr`, `janitor`)를 준비하고 데이터를 불러오기

```{r}
#| echo: true
#| warning: false
#| message: false
#| output: false

# 패키지 준비
library(tidyverse)
library(skimr)
library(janitor)
library(ineq)      # 나중에 지니계수 구할 때만 한번 사용
library(knitr)     # 데이터를 표로 깔끔하게 보여줄 때 사용

# 데이터 불러오기
klips27p_small <- read_csv("data/klips27p_small.csv")
```

- 본격적인 분석에 앞서 데이터의 구조와 변수의 개요를 파악

```{r}
#| label: tbl-hist
#| tbl-cap: "데이터의 개요"
#| tbl-cap-location: top 

skim(klips27p_small)
```

### 임금 변수의 분포

- 임금의 평균은 305만원, 중앙값은 270만원이며 매우 오른쪽으로 치우친 비대칭 분포를 나타냄

```{r}
#| label: fig-hist
#| fig-cap: "임금의 히스토그램"
#| fig-cap-location: top 

klips27p_small |> 
  ggplot(aes(x = wage)) +
    geom_histogram() +
    labs(x = "임금 (만원)")
```

- 분포의 위쪽 구간에 극단적인 고임금 이상치들이 존재함

```{r}
#| label: fig-boxplot
#| fig-cap: "임금의 상자그림"
#| fig-cap-location: top 
#| 
klips27p_small |> 
  ggplot(aes(x = wage)) +
    geom_boxplot() +
    labs(x = "임금 (만원)")       
```

- 매우 오른쪽으로 치우친 분포이므로, 로그 스케일을 사용하거나 데이터가 밀집된 0 ~ 1,000만원 구간만 확대하는 것이 유용할 수 있음

```{r}
#| label: fig-hist-log
#| fig-cap: "임금의 히스토그램 (로그 스케일)"
#| fig-cap-location: top  
#| 
klips27p_small |> 
  ggplot(aes(x = wage)) +
    geom_histogram() +
    labs(x = "임금 (만원)") +
    scale_x_log10()
```    
```{r}
#| label: fig-box-zoomed
#| fig-cap: "임금의 상자그림 (0 - 1,000만원 구간 확대)"
#| fig-cap-location: top  
#| 
klips27p_small |> 
  ggplot(aes(x = wage)) +
    geom_boxplot() +
    labs(x = "임금 (만원)") +
    coord_cartesian(xlim = c(0, 1000))       
```

- 상위 10% 경계선 소득은 520만원으로 하위 10% 경계선 소득 100만원의 5.2배이며, 상위 10% 평균 소득은 703만원으로 하위 10%의 평균 소득 60만원의 11.7배로 나타남

```{r}
#| label: tbl-pctile-ratio
#| code-fold: true
#| tbl-cap: "임금의 분위수 배율 및 분위 평균 배율" 
#| tbl-cap-location: top

klips27p_small |> 
  summarize(
    p10 = quantile(wage, probs = 0.1),
    p90 = quantile(wage, probs = 0.9),

    mean_10 = mean(wage[wage <= p10]),
    mean_90 = mean(wage[wage >= p90]),

    ratio_cutoff = p90 / p10,
    ratio_mean = mean_90 / mean_10
  ) |>
  kable(align = "c", digits = 1)
```
   

- 임금의 지니계수 (Gini coefficient)는 0.313이지만 그 자체로 해석하기 쉽지 않으므로 두 시점 또는 두 그룹 사이의 차이를 살펴보는 것이 유용함
  - 세계은행 (World bank)은 높은 수준의 소득 불평등을 나타내는 벤치마크로 지니계수 0.4를 사용한다고 보고된 바 있으나 이론적 근거는 약함
  - 지니계수에 굳이 직관적인 해석을 부여하자면, 무작위로 두 사람을 뽑았을 때 두 사람의 소득 차이(절대값)의 평균이 $2 \times Gini \times \mu$로 알려짐 -> 즉 위 표본에서 두 명을 무작위로 뽑았을 때 두 사람의 소득 차이 절대값의 평균은 2 * 0.313 * 305 = 191만원임

```{r}
#| label: tbl-gini
#| code-fold: true
#| tbl-cap: "임금의 지니계수" 
#| tbl-cap-location: top 
#| 
klips27p_small |> 
  summarize(
    gini = ineq(wage)
  ) |>
  kable(align = "c", digits = 3)
```

### 남녀 임금 분포의 비교

- 남성이 여성에 비하여 평균과 산포도 (dispersion)가 모두 크게 나타남
  - 남성의 평균 임금은 370만원, 여성의 평균 임금은 226만원으로 남성 평균이 여성 평균의 1.64배
  - 남성의 표준편차 216, 여성의 표준편차 129로 남성 표준편차가 여성 표준편차의 1.67배

```{r}
#| label: tbl-wage-by-gender1
#| code-fold: true
#| tbl-cap: "성별에 따른 임금 통계량 비교" 
#| tbl-cap-location: top 
#| 
klips27p_small |> 
  group_by(gender) |> 
  skim(wage)
```

```{r}
#| label: tbl-wage-by-gender2
#| code-fold: true
#| tbl-cap: "성별에 따른 임금 통계량 비교" 
#| tbl-cap-location: top 
#| 
klips27p_small |> 
  group_by(gender) |> 
  summarize(
    mean = mean(wage),
    sd = sd(wage)
  ) |>
  # 아래 일곱 줄은 번거로우면 무시해도 됩니다   
  pivot_wider(
    names_from  = gender,
    values_from = c(mean, sd)
  ) |>
  mutate(
    ratio_mean = (mean_Male / mean_Female),
    ratio_sd = (sd_Male / sd_Female)    
  ) |>
  kable(align = "c", digits = 2)
```

- 두 그룹의 평균을 비교하는 통계적 검정 결과 남성의 평균이 통계적으로 유의하게 여성의 평균보다 높은 것으로 나타남

```{r}
t.test(wage ~ gender, data = klips27p_small)
```

- 두 성별 모두 오른쪽으로 치우친 분포를 나타냄 

- 두 분포에 상당한 중첩이 나타나지만 남성 분포의 사분위수가 여성 분포의 사분위수에 비하여 뚜렷하게 높게 나타남
  - 남성의 1사분위수 > 여성의 1사분위수; 남성의 중앙값 > 여성의 중앙값; 남성의 3사분위수 > 여성의 3사분위수

```{r}
#| label: fig-wage-by-gender
#| code-fold: true
#| fig-cap: "성별에 따른 임금의 상자그림"
#| fig-cap-location: top 
#| 
p1 <- klips27p_small |> 
  ggplot(aes(x = wage, y = gender)) +
  geom_boxplot()
p1
```
```{r}
#| label: fig-wage-by-gender-zoomed
#| code-fold: true
#| fig-cap: "성별에 따른 임금의 상자그림 (0 - 1,000만원 구간 확대)"
#| fig-cap-location: top 
#| 
p1 + coord_cartesian(xlim = c(0, 1000))
```

### 연령 그룹별 남녀 임금 분포의 비교

- 때로는 세부 그룹별로 나누어 두 집단을 비교하는 것이 유용할 수 있음
  - 여기서는 연령 그룹별로 남녀 임금의 분포를 비교함

- 먼저 다음과 같이 `age_group` 변수 레벨의 순서를 다시 정렬하는 것이 바람직함

```{r}
#| echo: true
#| warning: false
#| message: false
#| output: false

klips27p_small <- klips27p_small |> 
  mutate(age_group = fct_relevel(age_group, "Below 30", "30s", "40s", "Above 50")) 
```


- 남녀 평균 임금 격차는 연령이 높아질수록 확대됨
  - 남녀 평균 임금의 비율은 30세 이하에서는 1.10이나 50세 이상에는 1.92로 높아짐

```{r}
#| label: tbl-wage-by-gender-and-age_group
#| code-fold: true
#| tbl-cap: "연령 그룹별 남녀 임금 통계량 비교" 
#| tbl-cap-location: top 
#| 
klips27p_small |> 
  group_by(gender, age_group) |> 
  summarize(mean_wage = mean(wage),
            n = n()) |> 
  pivot_wider(
    names_from  = gender,
    values_from = c(mean_wage, n)
  ) |> 
  mutate(
    male_to_female_ratio = (mean_wage_Male / mean_wage_Female) 
  ) |>
  kable(align = "c", digits = 2)
```

```{r}
#| label: fig-wage-by-gender-and-age_group-zoomed
#| code-fold: true
#| fig-cap: "성별에 따른 임금의 상자그림 (0 - 1,000만원 구간 확대)"
#| fig-cap-location: top 
#| 
p1 <- klips27p_small |> 
  ggplot(aes(x = wage, y = gender)) +
  geom_boxplot()

p1 + coord_cartesian(xlim = c(0, 1000)) + facet_wrap(~age_group)
```

## 실습

**실습 1**

::: {.callout-important title="실습 1: 주의사항"}

- 먼저 위의 분석을 수행하는데 사용한 코드는 다음 R 스크립트에 포함되어 있으니 잘 읽어보고 연습한 후 아래 문제에 답변할 때 참고하세요.

- 실습에 사용한 R 스크립트는 week04_ex1_학번.R로, 답안은 week04_ex1_학번.docx로 저장한 후 E-class 과제로 제출하세요.

:::

```{r}
#| eval: false
#| echo: true
#| code-fold: true
#| code-summary: "R 스크립트 코드 보기/접기"

# 패키지 준비
library(tidyverse)
library(skimr)
library(janitor)
library(ineq)      # 나중에 지니계수 구할 때만 한번 사용

# 데이터 불러오기
klips27p_small <- read_csv("data/klips27p_small.csv")


# 데이터의 구조와 변수의 개요
skim(klips27p_small)


### 3.2 임금 변수의 분포

# 임금의 히스토그램
klips27p_small |> 
  ggplot(aes(x = wage)) +
  geom_histogram() +
  labs(x = "임금 (만원)")

# 임금의 상자그림
klips27p_small |> 
  ggplot(aes(x = wage)) +
  geom_boxplot() +
  labs(x = "임금 (만원)")       

# 임금의 히스토그램 (로그 스케일)
klips27p_small |> 
  ggplot(aes(x = wage)) +
  geom_histogram() +
  labs(x = "임금 (만원)") +
  scale_x_log10()
  
# 임금의 상자그림 (0 - 1,000만원 구간 확대)
klips27p_small |> 
  ggplot(aes(x = wage)) +
  geom_boxplot() +
  labs(x = "임금 (만원)") +
  coord_cartesian(xlim = c(0, 1000))       


# 임금의 분위수 배율 및 분위 평균 배율
klips27p_small |> 
  summarize(
    p10 = quantile(wage, probs = 0.1),
    p90 = quantile(wage, probs = 0.9),
    
    mean_10 = mean(wage[wage <= p10]),
    mean_90 = mean(wage[wage >= p90]),
    
    ratio_cutoff = p90 / p10,
    ratio_mean = mean_90 / mean_10
  ) 

# 임금의 지니계수
klips27p_small |> 
  summarize(
    gini = ineq(wage)
  ) 


### 3.3 남녀 임금 분포의 비교

# 성별에 따른 임금 통계량 비교
klips27p_small |> 
  group_by(gender) |> 
  skim(wage)

# 성별에 따른 임금 통계량 비교
klips27p_small |> 
  group_by(gender) |> 
  summarize(
    mean = mean(wage),
    sd = sd(wage)
  ) |>
  # 아래 일곱 줄은 번거로우면 무시해도 됩니다   
  pivot_wider(
    names_from  = gender,
    values_from = c(mean, sd)
  ) |>
  mutate(
    ratio_mean = (mean_Male / mean_Female),
    ratio_sd = (sd_Male / sd_Female)    
  ) 

# T-test
t.test(wage ~ gender, data = klips27p_small)

# 성별에 따른 임금의 상자그림
p1 <- klips27p_small |> 
  ggplot(aes(x = wage, y = gender)) +
  geom_boxplot()
p1

# 성별에 따른 임금의 상자그림 (0 - 1,000만원 구간 확대)
p1 + coord_cartesian(xlim = c(0, 1000))


### 3.4 연령 그룹별 남녀 임금 분포의 비교

# age_group 레벨의 순서를 다시 정렬
klips27p_small <- klips27p_small |> 
  mutate(age_group = fct_relevel(age_group, "Below 30", "30s", "40s", "Above 50")) 

# 연령 그룹별 남녀 임금 통계량 비교
klips27p_small |> 
  group_by(gender, age_group) |> 
  summarize(mean_wage = mean(wage),
            n = n()) |> 
  pivot_wider(
    names_from  = gender,
    values_from = c(mean_wage, n)
  ) |> 
  mutate(
    male_to_female_ratio = (mean_wage_Male / mean_wage_Female) 
  ) 

# 성별에 따른 임금의 상자그림 (0 - 1,000만원 구간 확대)
p2 <- klips27p_small |> 
  ggplot(aes(x = wage, y = gender)) +
  geom_boxplot()

p2 + coord_cartesian(xlim = c(0, 1000)) + facet_wrap(~age_group)
```


1. `klips27p_small.csv`를 이용하여 정규직-비정규직 임금 분포 차이를 비교해 보시오.  



## 과제 

- 과제 3: 10월 8일 (목) 오후 6시까지 E-class로 제출

- 과제에 답변할 때 아래 코드를 참고하시오.

```{r}
#| eval: false
#| echo: true
#| code-fold: true
#| code-summary: "R 스크립트 코드 보기/접기"

library(tidyverse)
library(skimr)
library(readxl)

klips27p <- read_excel("data/klips27p.xlsx")

klips27p_small_before_na.omit <- klips27p |> 
  mutate(wage = p271642,
         gender = case_when(
           p270101 == 1 ~ "Male",
           p270101 == 2 ~ "Female",
           .default = NA_character_
           ),
         age = p270107,
         age_group = case_when(
           age >= 1 & age < 30 ~ "Below 30",
           age >= 30 & age < 40 ~ "30s",
           age >= 40 & age < 50 ~ "40s",
           age >= 50 ~ "Above 50",
           .default = NA_character_
         ),
         education = case_when(
           p270110 >= 1 & p270110 <= 5 ~ "High School",
           p270110 >= 6 ~ "College",
           .default = NA_character_
           ),
         job_type = case_when(
           p270317 == 1 ~ "Regular",
           p270317 == 2 ~ "Non-regular",
           .default = NA_character_
           ),
         firm_size = case_when(
           p270403 >= 1 & p270403 <= 4 ~ "Small",
           p270403 >= 5 & p270403 <= 7 ~ "Medium",
           p270403 >= 8 & p270403 <= 10 ~ "Large",
           .default = NA_character_           
           )
  ) |> 
  select(pid, jobclass, wage, gender, age_group, education, job_type)
  
klips27p_small <- klips27p_small_before_na.omit |> na.omit()

skim(klips27p_small_before_na.omit)
skim(klips27p_small)
```


