---
title: "과제 1"
date: "마감: 9월 24일 오후 6시"
output: 
  pdf_document:
    latex_engine: xelatex
mainfont: NanumGothic
papersize: a4
header-includes:
#     - \usepackage{setspace}\onehalfspacing
    - \usepackage{setspace}\doublespacing
---

```{r setup, include=FALSE}
knitr::opts_chunk$set(echo = TRUE, include = FALSE)
```

**주의사항:**

- 문제에 따라 표 또는 그래프를 제시한 다음 표 또는 그래프에서 확인할 수 있는 주요한 특징을 **반드시** 서술해야 합니다.

- 모든 그래프에는 적절한 제목, 축이름이 **반드시** 나타나야 합니다.

```{r, include = FALSE}
library(tidyverse)
library(janitor)
library(skimr)
library(openintro)
```

`openintro` R 패키지에 포함된 `ncbirths` 데이터를 이용하여 아래 질문에 답하시오.

1. 콘솔 창에 `?ncbirths`를 입력하면 `ncbirths` 데이터의 소개를 볼 수 있습니다. 이 데이터에 대해 설명하시오.

2. 관측 단위(unit of observation)는 무엇인가요? 관측치(observation)는 총 몇 개인가요? 포함된 변수는 몇 개인가요? 어떤 변수가 범주형(categorical)이고 어떤 변수가 수치형(numerical)인가요?

```{r}
skim(ncbirths)
```

3. 산모의 임신 기간이 40주 이상인 출생 건 중에서, 아기의 체중이 가장 무거운 상위 8건을 추출하시오. 이들의 산모 나이, 임신 기간, 아기 체중, 아기 성별 변수만 선택하여 조회하시오.

```{r}
ncbirths |> 
  select(mage, weeks, weight, gender) |> 
  filter(weeks >= 40) |> 
  arrange(desc(weight)) |> 
  print(n = 8)
```

4. 산모의 나이가 35세 이상인 경우 "Older", 35세 미만인 경우 "Younger" 값을 갖는 새로운 변수 `age_group`을 만드시오. 그리고 `age_group`별로 평균 아기 체중과 전체 관측치 수를 계산하는 요약표를 작성하시오.

힌트) `ifelse()` 함수의 활용법을 찾아보고 적절히 사용하시오.

```{r}
ncbirths |> 
  mutate(age_group = ifelse(mage >= 35, "Older", "Younger")) |> 
  group_by(age_group) |> 
  summarize(mean_weight = mean(weight),
            n = n())
```

5. 아기의 성별에 따른 출생 건수와 비율을 나타내는 도수분포표를 작성하시오. 표의 맨 아래에는 전체 합계 행을 포함하고, 비율은 백분율(%) 형식으로 표시하시오.

```{r}
ncbirths |> 
  tabyl(gender) |> 
  adorn_totals() |> 
  adorn_pct_formatting()
```

6. 산모의 흡연 여부와 조산 여부, 두 범주형 변수의 관계를 보여주는 교차표를 만들고 출생 건수와 적절한 방향의 비율이 나타나게 하시오. 

```{r}
ncbirths |> 
  tabyl(habit, premie) |> 
  adorn_percentages("row") |> 
  adorn_pct_formatting(digits = 2) |> 
  adorn_ns()
```

7. 산모의 인종별 평균 아기 체중을 막대 그래프로 나타내시오. 

```{r}
ncbirths |> 
  filter(!is.na(whitemom )) |> 
  group_by(whitemom) |> 
  summarize(mean_weight = mean(weight)) |> 
  ggplot(aes(x = whitemom, y = mean_weight)) +
    geom_col()
```

8. 산모의 진찰 횟수가 10회 이상인 데이터만 선택하여, 산모 나이별 평균 아기 체중을 구하시오. 또한 산모 나이를 x축, 나이별 평균 아기 체충을 y축에 나타내는 산점도를 제시하시오.

```{r}
ncbirths |> 
  filter(visits >= 10) |> 
  group_by(mage) |> 
  summarize(mean_weight = mean(weight)) |> 
  ggplot(aes(x = mage, y = mean_weight)) +
    geom_point()
```

9. 아기의 성별에 따른 임신 기간의 분포를 비교하시오.

```{r}
ncbirths |> 
  ggplot(aes(x = weeks, y = gender)) +
    geom_boxplot()
```

10. 산모의 나이와 아기의 체중간의 관계를 확인할 수 있는 산점도를 그리되, 아기의 성별에 따라 점의 색상을 다르게 지정하고, 점들이 겹치는 현상을 완화하기 위해 투명도를 조절하시오.

```{r}
ncbirths |> 
  ggplot(aes(x = mage, y = weight, color = gender)) +
    geom_point(alpha = 0.2)
```

11. 전체 아기의 체중 분포를 파악하기 위한 히스토그램을 그리시오.

```{r}
ncbirths |> 
  ggplot(aes(x = weight)) +
    geom_histogram()
```

12. 산모의 결혼 여부 내에서 조산 여부의 구성 비율을 비교하기 위한 막대 그래프를 그리시오.


```{r}
ncbirths |> 
  filter(!is.na(marital)) |>  
  ggplot(aes(x = marital, fill = premie)) +
    geom_bar(position = "fill")
```
13. 그밖에 본인이 발견한 흥미로운 패턴을 표 또는 그림으로 나타내시오.
